【裁判字號】    97,訴,413
【裁判日期】    970917
【裁判案由】    清償債務
【裁判全文】
臺灣桃園地方法院民事判決                    97年度訴字第413號
原      告    台灣中小企業銀行股份有限公司
法定代理人    戊○○
訴訟代理人    甲○○
被      告    太旭企業有限公司
兼法定代理人  丙○○
被      告    丁○○
              乙○○
上  一  人
訴訟代理人    林永祥律師
              劉世興律師
上列當事人間請求清償債務事件，於民國97年8月27 日辯論終結
，本院判決如下：
    主  文
被告應連帶給付原告新台幣陸拾參萬伍仟壹佰伍拾參元，及自民
國九十六年十一月十五日起至清償日止，按週年利率百分之八點
一八計算之利息，暨自民國九十六年十二月十六日起至清償日止
，其逾期在六個月以內者按上開利率百分之十，逾期超過六個月
者，按上開利率百分之二十計算之違約金。
被告應連帶給付原告新台幣參佰柒拾參萬壹仟貳佰元，及自民國
九十六年十月十五日起至清償日止，按週年利率百分之六點三三
計算之利息，暨自民國九十六年十一月十六日起至清償日止，其
逾期在六個月以內者按上開利率百分之十，逾期超過六個月者，
按上開利率百分之二十計算之違約金。
被告丁○○應給付原告新臺幣壹拾參萬陸仟陸佰陸拾柒元，及自
民國九十六年十月三十一日起至清償日止，按週年利率百分之十
四點六二五計算之利息，暨自民國九十六年十二月一日起至清償
日止，其逾期在六個月以內者，按上開利率百分之十，逾期超過
六個月者，按上開利率百分之二十計算之違約金。
訴訟費用由被告丁○○負擔三０分之一，餘由被告連帶負擔。
    事實及理由
一、本件被告太旭企業有限公司（下稱被告太旭公司）、丙○○
    、丁○○經合法通知，未於言詞辯論期日到場，核無民事訴
    訟法第386 條所列各款情形，爰依原告之聲請，由其一造辯
    論而為判決。
二、原告主張被告太旭公司於民國94年6 月15日以其餘被告為連
    帶保證人向原告借款120 萬元，並約訂於99年6 月15日清償
    ，利率按原告公告之「基準利率」加年利率4 ％機動計息。
    並依兩造借據第6 條第6 項之內容，於原告向法院請求給付
    時，即以當時之約定利率計算不再隨公告利率機動調整，故
    本筆借款利率目前即以8.18％計算，遲延履行時，除按上開
    利率計算外，其逾期在6 個月以內者，按上開利率10％，逾
    期超過6 個月者，按上開利率20％計付之違約金。被告等人
    竟於96年11月15日後拒絕清償，總計尚欠金額635,153 元及
    利息、違約金；被告太旭公司再於94年6 月15日以其餘被告
    為連帶保證人向原告借款700 萬元，並約訂於99年6 月15日
    清償，利率按原告公告之「基準利率」加年利率2.15％機動
    計息。並依兩造借據第6 條第6 項之內容，於原告向法院請
    求給付時，即以當時之約定利率計算不再隨公告利率機動調
    整，故本筆借款利率目前即以6.33％計算，遲延履行時，除
    按上開利率計算外，其逾期在6 個月以內者，按上開利率10
    ％，逾期超過6 個月者，按上開利率20％計付之違約金。詎
    被告等人竟於96年10月15日後拒絕清償，總計尚欠金額3,73
    1,200 元及利息、違約金；被告丁○○另於95年7 月31日向
    原告借款16萬8 千元，並約訂於100 年7 月31日清償，利息
    按週年利率14.625％計算，遲延履行時，除按上開利率計算
    外，其逾期在6 個月以內者，按上開利率10％，逾期超過6
    個月者，按上開利率20％計算之違約金。詎被告丁○○竟於
    96年10月31日後拒絕對原告清償，總計尚欠本金136,667 元
    及利息、違約金等迄未清償。爰依消費借貸及連帶保證之法
    律關係提起本訴，並聲明如主文第1 、2 、3 項所示。
三、被告乙○○則以其並無擔任被告太旭公司保證人之真意，而
    於連帶保證人項下簽名，其係被告太旭公司之員工，學歷為
    國小畢業，平均月薪僅有30,300元，且於94年間其本身已有
    向其他金融機構借貸已達220 萬元，本案貸款當天即94年6
    月14日，原告依約前往被告太旭公司完成貸款事宜，被告乙○○本欲一同辦理120 萬元之低利貸款，惟原告之承辦人員
    告知僅能辦理30萬元之借貸，被告乙○○亦於當天向原告申
    貸30萬元並與其他被告同時簽署相關文件，惟並未要求被告
    乙○○為被告太旭公司之連帶保證人，且原告之核保人員亦
    未告知被告乙○○須為太旭公司擔任連帶保證人，僅要求應
    於文件何處簽名，被告乙○○對於擔任被告太旭公司連帶保
    證人一事，毫無所悉，自無為連帶保證之真意。另，被告太
    旭公司借有120 萬及700 萬元兩筆貸款，被告乙○○擔任被
    告太旭公司連帶保證人，惟當時簽署僅依原告核保人員之指
    示，並未審閱該契約內容，且被告乙○○平均月薪僅3 萬餘
    元，負債更達200 餘萬，且被告乙○○原欲申貸金額為120
    萬元，卻遭原告減至30萬元核貸，萬無可能再擔任總計820
    萬元之連帶保證人，且合理推知，其他被告乙○○為求順利
    取得借款，且原告核保人員亦可順利推展借貸業務之目的下
    ，欺瞞被告乙○○於連帶保證人欄簽名。被告乙○○應係受
    原告之不作為詐欺，而於被告太旭公司之借據上簽署姓名為
    連帶保證人，亦主張撤銷。原告亦無給與被告乙○○合理之
    契約審閱期間，依消費者保護法第11條之1 規定，被告乙○○擔任連帶保證人之契約無效。原告之核保人員於94年6 月
    14 日 前來太旭公司與丁○○、丙○○二人辦理貸款，並向
    被告乙○○推銷低利業務後，隨即簽署相關貸款資料，並未
    給予被告乙○○任何審閱期間，甚至在根本未看過契約內容
    ，無從知悉自己已成太旭公司連帶保證人。且參照上開條文
    之立法理由，其用意乃基於維護經濟上地位、契約內容之公
    平或有無違背任意規定等情事所訂定之，是以，縱依最高法
    院見解，保證人與銀行簽署保證契約無消費者保護法之適用
    ，然於本件亦得類推適用該條規定，其情事已至明顯，原告
    之訴於法無據等語資為抗辯，並聲明原告之訴駁回。
四、被告太旭企業有限公司、丙○○、丁○○經合法通知，未於
    言詞辯論期日到場，亦未以書狀為何陳述。
五、原告主張除被告乙○○是否為前述借貸契約之連帶保證人外
    之事實，已為被告乙○○所不爭執，被告太旭公司、丙○○
    、丁○○已於相當時期受合法之通知，而於言詞辯論期日不
    到場，亦未提出準備書狀爭執者，亦應視同自認，並有原告
    提出與其所述相符之借據3 紙、授信約定書4 紙為憑，復經
    證人己○○證稱屬實。原告之此部主張，自為真實可採。
六、原告與被告乙○○間不爭執事項：
（一）連帶保證契約書所載簽約日96年6 月14日，被告乙○○亦
      與原告另訂有30萬元之借貸，當時被告乙○○為被告太旭
      公司之員工。
（二）連帶保證契約被告乙○○在連帶保證人欄之簽名形式上真
      正。
（三）被告乙○○知悉民法上保證人所負之法律上責任。
七、原告與被告乙○○間爭執事項：
（一）被告乙○○與原告是否達成連帶保證契約之意思合致？
（二）被告乙○○是否係受原告詐欺始在連帶保證契約上簽名？
（三）借款之連帶保證契約是否因違反消費者保護法第11條之1
      規定而無效？
八、茲分述如下：
（一）被告乙○○與原告已達成連帶保證契約之意思合致。
          按民事訴訟如係由原告主張權利者，固應先由原告負
      舉證之責，惟原告如對於自己主張之事實已盡證明之責後
      ，被告如抗辯其不實並提出反對之主張者，被告應對其反
      對之主張，亦應負證明之責，此為舉證責任分擔之原則。
      如被告於抗辯事實並無確實證明方法，僅以空言爭執者，
      當然認定其抗辯事實之非真正，而應為被告不利益之裁判
      。最高法院18年上字第2855號、18年上字第1679號判例意
      旨參照。查，原告主張被告乙○○為前述借貸契約之連帶
      保證人一事，被告乙○○雖不否認該連帶保證契約書上簽
      名係真正，惟辯稱其並無為連帶保證之真意（另辯稱受詐
      欺、未有合理審閱期間等事，另詳述如後）云云，經查，
      原告此部分主張之事實，已據其原告提出，並為被告乙○○所不爭執形式真正之借據2 紙及授信約定書1 紙為憑，
      並經證人即承辦人員己○○證稱其係承辦人，借據係經被
      告乙○○親自簽名，簽名時是知道為被告太旭公司借款之
      連帶保證人，亦知借款額度，其並將借據給被告乙○○看
      過，其不會將連帶保證的借據與夾帶被告乙○○單獨借款
      之借據交付簽名，簽名時一定會提示借據給他看，並逐一
      說明、簽名等語（見本院97年8 月27日言詞辯論筆錄）屬
      實。又，被告乙○○並不爭執連帶保證契約書所明載連帶
      保證人欄位簽名之真正，其亦明白為人做保之法律效果，
      應認原告此部主張之事實已盡證明之責，自應由被告乙○○就其所抗辯其無為連帶保證之真意一事證明之責。惟被
      告乙○○就此抗辯事實並無確實證明方法，而依其所舉證
      人己○○所為前述證言，亦與被告乙○○所為其無連帶保
      證之真意之抗辯事實相反，自不能為其有利之認定。依前
      說明，原告就此部分主張之事實既已盡證明之責，而被告
      乙○○對其抗辯事實並無確實證明方法，當然認定其抗辯
      事實之非真正，而應為被告乙○○不利益之裁判。原告此
      部分主張，自為真實可採。
（二）被告乙○○未能證明其係受原告詐欺始在連帶保證契約上
      簽名。
          再按「因被詐欺或被脅迫而為意思表示者，表意人得
      撤銷其意思表示。」民法第92條第1 項前段固有明文，惟
      按「被詐欺而為意思表示者，依民法第九十二條第一項之
      規定，表意人固得撤銷其意思表示，惟主張被詐欺而為表
      示之當事人，應就此項事實負舉證之責任。」最高法院44
      年台上字第75號判例意旨參照。查，被告再抗辯其係受原
      告承辦人員即證人己○○詐欺始在借據之連帶保證人欄位
      簽名，其主張撤銷云云，惟既為原告所否認。依前說明，
      被告乙○○自應就所抗辯受詐欺之事實負舉證之責。惟被
      告乙○○就此抗辯事實，亦無確實證明方法，而依其所舉
      證人己○○所為前述證言，亦與被告乙○○所為受詐欺之
      抗辯事實相反，亦不能為其有利之認定。此外，被告乙○○復未能更舉事例以實其說，應認被告乙○○所為受詐欺
      之抗辯，因不能證明，而不得憑採。被告乙○○既不能證
      其係受詐欺始為連帶保證之意思表示，其主張撤銷云云，
      自為於法無據，原告與被告乙○○間之連帶保證契約，自
      不因被告乙○○之撤銷而無效。
（三）借款保證人並無消費者保護法第11條之1 定型化契約審閱
      期間之適用。
          又按「企業經營者與消費者訂立定型化契約前，應有
      三十日以內之合理期間，供消費者審閱全部條款內容。違
      反前項規定者，其條款不構成契約之內容。但消費者得主
      張該條款仍構成契約之內容。」消費者保護法第11-1條固
      有明文。惟所謂消費者，依消費者保護法第2 條之立法解
      釋，指以消費為目的而為交易、使用商品或接受服務者而
      言。銀行或其他金融機構與連帶保證人間所訂立之保證契
      約，乃保證人擔保借款人對金融機構債務之清償責任，金
      融機構對保證人並未提供任何商品或服務，保證人並未因
      有保證契約而自銀行獲得報償，尚非屬消費者保護法所規
      定有關消費之法律關係，自無該法之適用。況，企業經營
      者違反前項規定之法律效果，亦僅消費者得主張特定不利
      條款不構成契約之內容而非契約無效。經查，被告乙○○
      抗辯原告未依同上規定給予合理之審閱期間，本件連帶保
      證契約應為無效云云，然，本件連帶保證契約係被告乙○○與為金融機構之間所訂立之保證契約，乃保證人擔保借
      款人對金融機構債務之清償責任，非屬消費者保護法所規
      定有關消費之法律關係，並無該法之適用。況，前項規定
      係保護消費者在訂立定型化契約前，應有合理審閱期間供
      其就定型化契約詳思其法律效果，企業經營者如有違反前
      項規定之法律效果，亦僅消費者得主張特定不利條款未經
      合理審閱期間詳思其法律效果，而得主張該條款不構成契
      約之內容而非契約無效。被告乙○○抗辯原告未依同上規
      定給予合理之審閱期間，本件連帶保證契約應為無效云云
      ，於法自有未合。依前說明，被告乙○○所為此部分契約
      無效之抗辯既不可採，原告自得依有效成立之連帶保證契
      約請求被告乙○○負連帶清償之責。
九、從而，原告依消費借貸及連帶保證之法律關係請求被告連帶
    給付如主文第1 、2 所示之金額，被告丁○○給付如主文第
    3 所示之金額，均為有理由，應予准許。
十、本件事證已臻明確，被告其餘攻擊及防禦方法，核與本件判
    決結果無影響，爰不一一論述，併此說明。
十一、訴訟費用之依據：民事訴訟法第78條、第85條第1 項但書
      、第85條第2 項。
中    華    民    國    97    年    9     月    17    日
                  民事第三庭     法  官   張天民
上為正本證明與原本無異。
如對本判決上訴，須於判決送達後20日內向本院提出上訴狀。
中    華    民    國    97    年    9     月    17    日
                                 書記官   古秋梅


司法院資訊處製作；財團法人民間司法改革基金會備份。
